【裁判字號】    98,台上,2902
【裁判日期】    980527
【裁判案由】    傷害致人於死等罪
【裁判全文】
最高法院刑事判決            九十八年度台上字第二九０二號
上  訴  人  台灣高等法院台南分院檢察署檢察官
被      告  甲○○（原名黃文成）
上  訴  人  乙○○
（被  告）
上 列一 人
選任辯護人  吳信賢律師
上列上訴人等因被告等傷害致人於死等罪案件，不服台灣高等法
院台南分院中華民國九十七年九月三十日第二審更審判決（九十
七年度重上更(二)字第二二六號，起訴案號：台灣雲林地方法院檢
察署八十九年度偵字第五四一０號），提起上訴，本院判決如下
：
    主  文
原判決撤銷，發回台灣高等法院台南分院。
    理  由
本件原判決撤銷第一審之科刑判決，變更起訴法條，改判論處上
訴人乙○○傷害人之身體，因而致人於死罪刑；及論處被告甲○
○（原名黃文成，下仍稱黃文成）共同傷害人之身體罪刑。固非
無見。
惟查：(一)、科刑之判決書，須將認定之事實於事實欄詳為記載，
然後於理由內說明其所憑之依據及認定之理由，使事實與理由兩
相一致，方為適法。倘事實欄已有記載，而理由欄未加說明，是
為理由不備，如事實記載與理由說明不相符合，或理由前後之敘
述互生齟齬，均屬判決理由矛盾，其判決為當然違背法令。原判
決於事實欄記載：乙○○與郭宗舜間先前存有誤解，於民國八十
九年十二月十一日二十一時許，當乙○○與黃文成、洪若聰、林
榮坤等人，在雲林縣麥寮鄉三盛村許厝四之九十號房間內飲酒時
，郭宗舜即進入該房間向乙○○解釋，乙○○不聽解釋，以酒瓶
丟擲郭宗舜，郭宗舜趨前將乙○○扭倒在地，洪若聰見狀上前勸
架，黃文成不滿洪若聰介入，竟與乙○○基於共同傷害之犯意聯
絡，由黃文成將洪若聰抓住，且在郭宗舜起身攙扶洪若聰欲離開
時，加以阻止，並與洪若聰互推，造成洪若聰受有左頸部挫傷及
右眼眶瘀痕等傷害等情，但理由內對如何據以認定黃文成前開與
洪若聰互推之行為已造成洪若聰受有左頸部挫傷及右眼眶瘀痕等
傷害之事實，並未說明所憑之證據，已嫌理由不備。又原判決事
實續載：郭宗舜見狀即先行逃往房外，迨乙○○衝往屋外取回棒
球棍時，因見郭宗舜已逃離現場，乃怪罪於洪若聰，詎乙○○在
客觀上可預見以棒球棍打擊人之頭部，可致他人頭部受傷，造成
顱內出血死亡之結果，因一時失慮，致主觀上未預見該結果之發
生，仍承前開傷害之犯意，以手持之棒球棍，毆打洪若聰頭、身
體多處以洩恨，致使洪若聰受有頭部外傷合併顱內出血及硬腦膜
下出血，左後枕部挫傷、皮下瘀血、腫脹與右頸部挫傷、皮下瘀
血，左顳頂部硬腦膜下出血五×三公分，其下腦間質有外傷、左
耳前方有傷口及左胸背均有瘀血等傷害等情，亦即認定洪若聰受
有頭部外傷合併顱內出血及硬腦膜下出血，左後枕部挫傷、皮下
瘀血、腫脹暨右頸部挫傷、皮下瘀血，左顳頂部硬腦膜下出血，
其下腦間質有外傷、左耳前方有傷口及左胸背瘀血等傷害，均係
乙○○獨自一人持棒球棍打擊所造成。然理由內則謂洪若聰所受
左後枕部挫傷、皮下瘀血、腫脹及右頸部挫傷、皮下瘀血（頭部
外傷合併顱內出血）等多處傷害，顯非乙○○一人所為云云（見
原判決第四頁第二行至第五行），對洪若聰此部分傷害究係乙○
○獨自一人抑與黃文成二人所為之攸關犯罪態樣事項，事實記載
與理由說明亦不相符合。另原判決理由初以第一審至前開房間現
場勘驗結果，該房間面積雖小，但仍有拉推之足夠空間，當時黃
文成確站立於窗戶旁，而郭宗舜在勘驗現場所證洪若聰經黃文成
推撞後，頭朝牆壁倒下等語，有勘驗筆錄及現場繪圖足憑，說明
郭宗舜指陳黃文成將洪若聰推向牆壁，致其頭部撞牆倒地等語，
堪認為真實（見原判決第五頁第二十三行至第二十九行），嗣則
謂郭宗舜於第一審勘驗現場時雖證稱：「係由黃文成直接抓洪若
聰的手及肩膀，正面撞到窗戶下面的牆壁」云云，然與法務部法
醫研究所第0000000000號鑑定函所載：洪若聰之傷勢
並無對撞傷，應無人之移動造成之傷害等語不符，郭宗舜前開證
述不足資為黃文成不利之證明（見原判決第六頁第六行至第十五
行），就郭宗舜在第一審勘驗現場時所證黃文成於案發當時曾推
拉洪若聰撞牆，致其頭部撞及牆壁倒下等語之關乎黃文成此項行
為可能併為洪若聰致死原因之事項，究否可以採信，理由前後之
敘述互生齟齬，難謂無判決理由矛盾之違誤。(二)、加重結果犯，
以行為人對於加重結果之發生有預見之可能，能預見而不預見者
為要件，而刑法第二百七十七條第二項前段之傷害致人於死罪，
係對於犯普通傷害罪致發生死亡結果所規定之加重結果犯，依同
法第十七條規定，以客觀上行為人能預見其死亡結果之發生為要
件。從而，共同正犯中之一人所引起之加重結果，其他之人應否
同負加重結果之全部刑責，端視其就此加重結果之發生，於客觀
情形能否預見。依卷內資料所載，郭宗舜於偵查及第一審中已證
稱：「……我老闆（指洪若聰）見狀要跑出去，被黃文成攔住…
…黃文成在屋內時就出手打死者（指洪若聰，下同）……」、「
（有看到黃文成在房間內毆打死者？）有的」、「……洪若聰要
過去扶我，但黃文成不准，就直接把洪若聰推倒，後來我從地上
爬起來時，黃文成就從背後勒住我的脖子，乙○○又要用酒瓶丟
我，我快不能呼吸了，黃文成才鬆手，我就過去扶洪若聰，因洪
若聰撞到牆壁躺在那邊，洪若聰站起來時，就跟黃文成互推，我
要扶洪若聰出去時，乙○○從牆壁拿鑰匙要衝出去，有聽到乙○
○之女朋友說乙○○要出去車子拿東西，我想乙○○出去拿東西
，是為了對付我……我就放開洪若聰自己先跑了，我回頭看的時
候，就看到乙○○撞倒洪若聰，洪若聰倒地，乙○○就拿棍子打
洪若聰……」（見相驗卷第二十八頁反面、第二十九頁；第一審
卷第一０六頁）；證人藍靜怡於第一審亦陳稱：黃文成確有加入
吵架，參與拉扯等行為（見第一審卷第四十頁）；乙○○並供陳
：「我只知道黃文成有抓郭宗舜（應係洪若聰之誤載）的頭去撞
牆」（見第一審卷第十二頁）各等語。原判決又認定黃文成與乙
○○係基於共同傷害之犯意聯絡，在郭宗舜與乙○○扭倒在地，
而洪若聰上前勸架時，由黃文成將洪若聰抓住，並阻止郭宗舜攙
扶洪若聰離開，復與洪若聰互推，嗣乙○○即自屋外取棒球棍毆
打洪若聰，致其顱內出血，壓迫中樞神經，不治死亡等情。倘均
無訛，則黃文成原即與乙○○有共同傷害洪若聰之犯意聯絡，並
有阻止洪若聰離去及與之互推之行為，於乙○○持棒球棍敲打洪
若聰時似仍在場，則其對乙○○持棒球棍敲打洪若聰乙情，能否
諉為不知？且原判決既謂人之頭部係身體要害，倘持棒球棍對之
敲打，常會造成腦部功能喪失或顱內出血，嚴重者將導致死亡，
此乃客觀上一般人所能預見，黃文成並應對洪若聰被毆致傷部分
與乙○○負共同正犯責任（見原判決第十三頁第五行至第九行、
第十四頁第三行至第五行），則黃文成對乙○○持棒球棍敲打洪
若聰頭部等處可能發生死亡之結果，在客觀上能否謂不能預見？
即頗值研酌。實情為何？關乎事實之認定與法律之適用，為維護
公平正義，自應詳予查明。乃原審未根究明白，並於判決理由為
必要之敘述，遽以黃文成在乙○○持棒球棍傷害洪若聰時，未共
同為之，而僅論以普通傷害罪，自嫌速斷。檢察官及乙○○上訴
意旨指摘原判決違法，非無理由，應認原判決仍有撤銷發回更審
之原因。又原判決變更起訴法條，改依刑法第二百七十七條第一
項判處黃文成普通傷害罪，雖屬不得上訴於第三審法院之案件，
但檢察官係以其涉犯刑法第二百七十一條第一項之殺人罪嫌起訴
，且於原審辯論終結前亦主張黃文成係犯前開起訴之罪名，則檢
察官自仍得就該部分上訴於本院。
據上論結，應依刑事訴訟法第三百九十七條、第四百零一條，判
決如主文。
中    華    民    國  九十八  年    五    月  二十七  日
                      最高法院刑事第六庭
                          審判長法官  謝  俊  雄
                                法官  陳  世  雄
                                法官  魏  新  和
                                法官  吳  信  銘
                                法官  徐  文  亮
      本件正本證明與原本無異
                                      書  記  官
中    華    民    國  九十八  年    六    月    二    日
                                                      v


司法院資訊處製作；財團法人民間司法改革基金會備份。
